臺灣桃園地方法院刑事判決　　　　　　 93年度交易字第124號
公　訴　人　臺灣桃園地方法院檢察署檢察官
被　　　告　甲○○
　　　　　　　　　　國民
上列被告因過失傷害案件，經檢察官提起公訴（92年度偵字第
14503 號），本院判決如下：
    主  文
甲○○無罪。
    理  由
壹、關於證據能力部分
一、按被告以外之人於審判外之言詞或書面陳述，除法律有規定
    者外，不得作為證據。被告以外之人於審判外之陳述，雖不
    符前四條（指刑事訴訟法第一百五十九條之一至第一百五十
    九條之四）之規定，而經當事人於審判程序同意作為證據，
    法院審酌該言詞陳述或書面陳述作成時之情況，認為適當者
    ，亦得為證據。刑事訴訟法第一百五十九條第一項、第一百
    五十九條之五第一項，分別定有明文。查被告甲○○，在本
    院告以何謂「證據能力」之意旨後，於準備程序中，仍自白
    本案犯行，並對於被告以外之人於審判外之書面陳述筆錄，
    均不爭執證據能力，公訴人對此證據能力亦不爭執，又公訴
    人業已聲請傳喚證人即告訴人等五人，且告訴人等，於偵查
    中對於已「自白」犯行之被告，仍提出被告並非實際駕駛人
    之質疑，足見其等審判外筆錄具相當之可信性，依前述「同
    意性」之傳聞法則例外規定，均具證據能力。
二、次按證人、鑑定人依法應具結而未具結者，其證言或鑑定意
    見，不得作為證據。刑事訴訟法第一百五十八條之三，定有
    明文。又依據同法第一百八十六條第一項前段、第二百零二
    條規定，除法律有特別規定定外，證人、鑑定人於陳述或鑑
    定前，原則上均應具結，以符法律明定之調查證據程序，始
    符嚴格證明法則。再按告訴人之告訴，係以使被告受刑事訴
    追為目的，是其陳述是否與事實相符，仍應調查其他證據以
    資審認。最高法院五十二年台上字第一三００號判例意旨著
    有明文。告訴人、證人之陳述有部分前後不符，或相互間有
    所歧異時，究竟何者為可採，法院仍得本其自由心證予以斟
    酌，非謂一有不符或矛盾，即應認其全部均為不可採信；尤
    其關於行為動機、手段及結果等之細節方面，告訴人之指陳
    ，難免故予誇大，證人之證言，有時亦有予渲染之可能；然
    其基本事實之陳述，若果與真實性無礙時，則仍非不得予以
    採信。最高法院七十四年台上字第一五九九號判例意旨亦著
    有明文。前述最高法院兩則判例，顯然於法律所明定之「證
    人」、「鑑定人」證據方法之外，另以判例「創設」「告訴
    人」此種證據方法，正如最高法院三十一年上字第二四二三
    號、四十六年台上字第四一九號兩則判例之意旨，另於法律
    規定以外，創設「共同被告」之證據方法相同，長期以來，
    受到有無違反「法律保留原則」及「嚴格證明法則」之質疑
    。九十三年七月二十三日公布之司法院大法官議決釋字第五
    八二號解釋，宣告最高法院三十一年上字第二四二三號、四
    十六年台上字第四一九號兩則判例違憲。解釋意旨謂（略以
    ）：「刑事審判上之共同被告，係為訴訟經濟等原因，由檢
    察官或自訴人合併或追加起訴，或由法院合併審判所形成，
    其間各別被告及犯罪事實仍獨立存在。故共同被告對其他共
    同被告之案件而言，為【被告以外之第三人，本質上屬於證
    人】，自不能因案件合併關係而影響其他共同被告原享有之
    上開憲法上權利。最高法院三十一年上字第二四二三號及四
    十六年台上字第四一九號判例所稱共同被告不利於己之陳述
    得採為其他共同被告犯罪（事實認定）之證據一節，對其他
    共同被告案件之審判而言，未使該共同被告立於證人之地位
    而為陳述，逕以其依共同被告身分所為陳述採為不利於其他
    共同被告之證據，乃否定共同被告於其他共同被告案件之證
    人適格，排除人證之法定調查程序，與當時有效施行中之中
    華民國二十四年一月一日修正公布之刑事訴訟法第二百七十
    三條規定牴觸，並已不當剝奪其他共同被告對該實具證人適
    格之共同被告詰問之權利，核與首開憲法意旨不符。該二判
    例及其他相同意旨判例，與上開解釋意旨不符部分，應不再
    援用」等語。換言之，本院以為，前述兩則最高法院判例所
    認為，共同被告自白中對於他被告不利之事項，雖尚「應調
    查其他足資以證明所供述之犯罪事實確具有相當程度真實性
    之補強證據，以察其是否與事實相符」，始得採為他被告犯
    罪事實之認定，對於證據之證明力有所限制，惟討論證明力
    之限制，無異於「以承認共同被告不利他被告之供述具有證
    據能力」為前提，而有於法定五種證據方法（被告自白、人
    證、鑑定、勘驗、文書）之外，創設「第六種證據方法－共
    同被告」之嫌，是經大法官認為應將此時之共同被告列為【
    證人】，以保障遭共同被告不利指述之他被告之對質詰問權
    ，以符正當法律程序及保障被告之訴訟權。依相同之意旨，
    前述最高法院七十四年台上字第一五九九號、五十二年台上
    字第一三００號兩則判例，肯定「告訴人」不利於被告之陳
    述，法院亦得本其自由心證予以斟酌，惟尚應調查其他證據
    證明之意旨，同樣犯下創設「第七種證據方法－告訴人」之
    錯誤，本院以為，此等判例（包括創設第八種證據方法－「
    被害人」之判例，例如業經最高法院以其他理由決議不再援
    用之該院七十二年台上字第一二０三號判例），均於法律之
    外，創設法所不許之不利於被告之證據方法，有違反嚴格證
    明法則，侵害人民訴訟權之虞。此等判例均應類推釋字第五
    八二號解釋之意旨，不應再予援用，而應回到證人、鑑定人
    之法定證據方法，始有踐行法定調查證據程序之可能。告訴
    人既為「被告以外之第三人」，【本質上即屬於證人】，檢
    察官、法院於調查「告訴人」之陳述時，仍應令其具結，始
    謂合法。誠如學者所形容者：「嚴格證明法則猶如潘朵拉盒
    的據蓋子』，是啟蒙後現代證據法則的鎮箱法寶，從證據能
    力層次即先攔截未經合法調查的證據資料，避免其成為心證
    基礎；這個盒蓋有『三大法力』加持：一、僅許法院使用列
    舉的五種法定證據方法；二、必須依照各該證據法院的法定
    調查證據程序；三、應遵守直接、言詞及公開的共同審理原
    則」（參見林鈺雄教授，蓋上潘朵拉的盒子－釋字第五八二
    號解釋終結第六種證據方法，月旦法學雜誌第一一五期，第
    七四頁）。查被告雖自白本案犯罪事實，惟告訴人等於偵查
    中仍指訴被告非本案行為人即駕駛人，並指出被告之男友丁○○始為駕駛人，令本院對於被告自白之真實性產生「合理
    懷疑」，是依前述說明，仍曉諭由公訴人聲請傳喚證人即告
    訴人等，以合乎據嚴格證明程序之合法調查方式，查明真正
    行為人究為何人。
三、又查公訴人雖未提出偵查卷內有利於被告之法務部調查局九
    十三年二月二日調科參字第09300033520 號測謊報告書一件
    ，其鑑定結果係被告自白其駕車之陳述不實，證人丁○○於
    偵查中證述係被告駕車之內容亦不實。本院認此屬於公平正
    義之維護及對被告利益有重大關係事項之證據，有應依職權
    調查之必要，惟所謂「測謊報告書」之性質及證據能力，向
    有爭執，有先予釐清及說明之必要。按測謊鑑定，係依一般
    人若下意識刻意隱瞞事實真相時，會產生微妙之心理變化，
    例如：憂慮、緊張、恐懼、不安等現象，而因身體內部之心
    理變化，身體外部之生理狀況亦隨之變化，例如：呼吸急促
    、血液循環加速、心跳加快、聲音降低、大量流汗等異常現
    象，惟表現在外之生理變化，往往不易由肉眼觀察，乃由測
    謊員對受測者提問與待證事實相關之問題，藉由科學儀器（
    測謊機）紀錄受測者對各個質問所產生細微之生理變化，加
    以分析受測者是否下意識刻意隱瞞事實真相，並判定其供述
    是否真實；測謊機本身並不能直接對受測者之供述產生正確
    與否之訊號，而係測謊員依其專業之學識及經驗，就測謊紀
    錄，予以客觀之分析解讀，至於測謊鑑定究竟有無證據能力
    ，刑事訴訟法並無明文規定，惟實務上，送鑑單位依刑事訴
    訟法第二０八條第一項規定，囑託法務部調查局或內政部警
    政署刑事警察局為測謊檢查，受囑託機關就檢查結果，以該
    機關名義函覆原囑託之送鑑單位，該測謊檢查結果之書面報
    告，即係受囑託機關之鑑定報告。是所謂「測謊」之偵查作
    為，應屬五大法定證據方法中之「鑑定」。最高法院歷來判
    決均持此見解，尤以最高法院九十二年台上字第三八二二號
    判決闡述最詳。另查所謂測謊之鑑定，尤其對於被告之鑑定
    ，因為涉及被告之意思自主自由，且有牴觸「不自證己罪」
    之嫌，是其證據能力向來備受爭議。前述最高法院九十二年
    台上字第三八二二號判決，肯定如機關之鑑定報告，形式上
    符合以下基本程式之要件，即具證據能力：（一）經受測人
    同意配合，並已告知得拒絕受測，以減輕受測者不必要之壓
    力；（二）測謊員須經良好之專業訓練與相當之經驗；（三
    ）測謊儀器品質良好且運作正常；（四）受測人身心及意識
    狀態正常；（五）測謊環境良好，無不當之外力干擾等要件
    ，即賦予證據能力。亦即非謂機關之鑑定報告書當然有證據
    能力。查被告及證人丁○○經檢察官通知至法務部調查局鑑
    定，二人均曾簽下同意鑑定之書面同意書；又鑑定人李復國
    為任職於調查局之專業人員，並為我國鑑識協會之合法會員
    ，其實際鑑識之經驗，超過數千人次，是鑑定人具專業訓練
    與相當之經驗，尚無疑問；又查無證據證明測謊儀器受損或
    不良；且受測人二人均為身心及意識正常之人，亦無證據證
    明其等在受測當日有不正常之身心狀態；此外，更無證據證
    明有外力干擾受測當日之情。是依我國實務向來見解，本件
    鑑定報告既符合前述最高法院所設嚴格之前提要件，應具證
    據能力，當無疑問。
貳、關於證明力部分
一、公訴意旨（略以）：如起訴書所載（如附件）。
二、公訴人認被告涉有如前之犯罪事實，無非係以下述各項具證
    據能力之證據為據：
　(一)被告於偵查中之自白，及與之相符之警詢筆錄。
　(二)證人即告訴人戊○○、己○○、庚○○、丙○○及乙○○於
  　偵查中之證述及警詢筆錄。
　(三)司法警察所製作之道路事故調查報告表、道路交通事故現場
  　圖、被害人等傷勢之醫院診斷證明書、車損相片等書證。
三、按被告未經審判證明有罪確定前，推定其為無罪。犯罪事實
    應依證據認定之，無證據不得認定犯罪事實。不能證明被告
    犯罪者，應諭知無罪之判決。刑事訴訟法第一百五十四條第
    一項、第二項，及同法第三百零一條第一項前段，分別定有
    明文。再按刑事訴訟上證明之資料，無論其為直接證據或間
    接證據，均須達於通常一般之人均不致有所懷疑，而得確信
    其為真實之程度，始得據為有罪之認定，若其關於被告是否
    犯罪之證明未能達此程度，而有合理之懷疑存在時，致使無
    從形成有罪之確信，在刑事訴訟「罪疑唯輕」、「無罪推定
    」原則下，依據「罪證有疑，利於被告」之證據法則，即不
    得遽為不利被告之認定，最高法院七十六年台上字第四九八
    六號判例意旨曾強調此一原則，足資參照。此即學說上所稱
    基於嚴格證明法則下之「有罪判決確信程度」，對於被告是
    否犯罪之證據應證明至「無庸置疑」之程度，否則，於無罪
    推定原則下，被告自始被推定為無罪之人，對於檢察官所指
    出犯罪嫌疑之事實，並無義務證明其無罪，即所謂不「自證
    己罪原則」，而應由檢察官負提出證據及說服之責任，如檢
    察官無法舉證使達有罪判決之確信程度，以消弭法官對於被
    告是否犯罪所生之合理懷疑，自屬不能證明犯罪，即應諭知
    被告無罪。
四、按被告（或共犯）之自白，不得作為有罪判決之唯一證據，
    仍應調查其他必要之證據，以察其是否與事實相符，刑事訴
    訟法第一百五十六條第二項就此定有明文。其立法目的乃欲
    以補強證據擔保自白之真實性，亦即以補強證據之存在，藉
    以限制向有「證據之王」稱號的自白在證據上之價值，質言
    之，本條項乃對於自由心證原則之限制，關於自白之證明力
    ，採取證據法定原則，使自白僅具有一半之證明力，尚須另
    有其他補強證據以補足自白之證明力。而所謂補強證據，最
    高法院七十四年台覆字第一０號曾經加以闡釋：「指除該自
    白本身以外，其他足資以證明自白之犯罪事實確具有相當程
    度真實性之證據而言。雖其所補強者，非以事實之全部為必
    要，但亦須因補強證據與自白之相互利用，而足以使犯罪事
    實獲得確信者，始足當之」。司法院大法官議決釋字第五八
    二號解釋文後段，對於本條項所謂「其他必要之證據」，著
    有闡釋，足為刑事審判上操作「自白」與「補強證據」時之
    參考標準，茲節錄引述如下：「刑事審判基於憲法正當法律
    程序原則，對於犯罪事實之認定，採證據裁判及自白任意性
    等原則。刑事訴訟法據以規定嚴格證明法則，必須具證據能
    力之證據，經合法調查，使法院形成該等證據已足證明被告
    犯罪之確信心證，始能判決被告有罪；為避免過分偏重自白
    ，有害於真實發見及人權保障，並規定被告之自白，不得作
    為有罪判決之唯一證據，仍應調查其他必要之證據，以察其
    是否與事實相符。基於上開嚴格證明法則及對自白證明力之
    限制規定，所謂『其他必要之證據』，自亦須具備證據能力
    ，經合法調查，且就其證明力之程度，非謂自白為主要證據
    ，其證明力當然較為強大，其他必要之證據為次要或補充性
    之證據，證明力當然較為薄弱，而應依其他必要證據之質量
    ，與自白相互印證，綜合判斷，足以確信自白犯罪事實之真
    實性，始足當之」。
五、訊據被告於各次準備程序中始終自白前述犯罪事實，僅辯稱
    ：核與其警詢及偵查訊問筆錄自白之內容相符，並核與證人
    丁○○之警詢及偵查訊問筆錄所指證，被告當日係駕駛人之
    陳述等語相符。依前述證據法則，被告之自白，已有其他補
    強證據，又刑事訴訟法第二百七十三條第一項第二款、第二
    百七十三條之一之等規定，本院本得改以簡式或簡易處刑程
    序，迅速終結本案，判處被告罪刑。惟查本院依據當事人不
    爭執證據能力，檢察官附於偵查卷宗內之證人即告訴人戊○○之偵查訊問筆錄記載（略以）：「車禍後我看見丁○○自
    駕駛座出來，一直在打電話」、「（車禍）隔天有去車廠，
    發現甲○○的車駕駛座很後面，不可能是女生開的車」等語
    ；己○○之偵查訊問筆錄記載（略以）：「丁○○走到我們
    車子，跟我門說他會負責」、「後來丁○○打電話給我說，
    只有我們知道是丁○○開的車子，開調解會時，甲○○都無
    法描述車禍經過」等語。以及公訴人雖未於起訴書列為證據
    ，惟仍附於卷宗內之法務部調查局測謊報告書及該鑑定過程
    參考資料，鑑定結果認為（略以）：丁○○所稱「案發時係
    甲○○駕車、「案發時其（指丁○○）未駕車」等，呈情緒
    波動反應，研判有說謊；甲○○稱「案發時係其（指甲○○
    ）駕車」、「案發時丁○○未駕車」等，呈情緒波動反應，
    研判有說謊。此等現存證據，與被告甲○○之自白顯有不符
    ，令本院對於被告甲○○自白之真實性產生合理懷疑，甚至
    合理懷疑被告甲○○係頂替丁○○，而認被告自白與真實性
    恐有不符，此因涉及公平正義之維護及對被告之利益有重大
    關係事項（此處被告之利益非指其情感上之現實利益，應係
    指被告於刑事案件中有罪與否之利益），本院自應依職權調
    查，而不受限於被告之自白。準備程序中經檢察官、被告之
    之同意，而就被告自白真實性之部分，先行調查，並經本院
    告以證人丁○○，依據刑事訴訟法第一百八十一條，其有行
    使「不自證己罪特權」性質之拒絕證言權，證人仍表示願意
    作證。訊據被告陳述稱（略以）：發生車禍之汽車係男友丁○○所贈予，平常為被告在使用，丁○○並無汽車駕駛執照
    ，公訴人聲請及本院依職權，將被告及證人丁○○隔離詰問
    等語。丁○○則坦承自己未領有汽車駕照，僅領有重型機車
    之駕照等語，核與本院依職權向台北市監理處函查，該處以
    93年6 月3 日北市監北字第09361720300 號函覆丁○○確未
    領有汽車駕照之結過相符，並且丁○○之機車駕照已於九十
    一年三月十二日遭台北市交通事件裁決所處以「易處逕註」
    註銷駕照，迄今仍未重新考領。惟查被告對於檢察官所詰問
    該汽車鋁圈是誰改裝，以及降低車身改裝避震器之花費等問
    題，被告答以：跟丁○○一起去「迴龍」的「同盟汽車廣場
    」改裝，與降低車身改裝避震器不同時間等語；丁○○則答
    以：二者係其帶被告一起在台北市同時改裝的等語。二人所
    陳述顯有不符。又查被告對於汽車撞擊戊○○機車之位置供
    稱：是副駕駛座之右前葉子板處等語，明顯與現場車損相片
    所顯示，以及證人丁○○、戊○○所證述之「機車是撞到左
    前門與葉子板中間、左照後鏡的位置」等語不符。再查被告
    陳述稱忘記當日駕車欲前往何處，核與偵查中所陳稱要載丁○○回三重市的家等語不符，二人對於車禍發生前共同去哪
    裏出遊，被告陳稱新竹，證人丁○○則證稱忘記等語。足見
    被告對於車禍當時撞擊位置陳述有誤，反係丁○○之陳述較
    符真實，且二人對於當日在一起之行程及去向交代不清或不
    符，令人合理懷疑被告當時並未在車禍現場。末查依證人戊○○所提出之相片顯示，該汽車駕駛座旁門邊放有棒球鋁棒
    一支，被告坦承無打棒球之習慣，並陳述稱球棒是以前租房
    子的房客遺留下來的等語，證人丁○○則證稱該球棒係其所
    購置，自台北縣三重市的家中攜出放於車上副駕駛座，三天
    後去修車廠整理車子時，才移到駕駛座等語。足見二人對於
    球棒來源之陳述亦明顯不符。本院綜合被告及證人所述，令
    人合理懷疑，該汽車平常係由丁○○使用，而非如被告所陳
    稱係其在使用。
六、又查本院分別於準備程序及審判期日均依檢察官之聲請傳喚
    證人即告訴人戊○○、己○○、庚○○、丙○○及乙○○等
    人。審判期日被告經合法傳喚，無正當理由不到庭，本院仍
    行詰問程序。經檢察官詰問及本院訊據證人即告訴人戊○○
    結證稱（略以）：我確定騎機車被撞後有爬起來，親眼看見
    從駕駛座下來的是個男生而非女生，我被送到醫院以後，是
    個男生痛哭流涕來向我求情，請我原諒他。偵查中我就提出
    駕駛座很後面的疑問。車禍當日我送醫急救未製作筆錄，隔
    日出院去警察局製作筆錄，順便要去找我女友放在機車行李
    箱內之皮包，警察告訴我說前一天製作筆錄時是女性駕駛坦
    承肇事，我覺得奇怪，明明看到男性駕駛，提出質疑，但警
    察依據前日之筆錄製作問題，經我要求始刪除所記載「甲○○駕駛」等字樣等語（參見本院九十三年十二月十五日、九
    十四年一月三十一日準備程序、審判期日筆錄）。經核證人
    戊○○之警詢筆錄上確實刪除「甲○○駕駛」字句，與證人
    所言相符。又證人戊○○另結證稱（略以）：（製作筆錄同
    日）我向警察問明被告汽車停放之修理廠後，攜帶相機欲拍
    攝車損相片，至修車廠看到被告之汽車，車廠人員表示車子
    拖來尚未動過，我發現副駕駛座門打不開，而駕駛座位置退
    得這麼遠，所以就拍攝駕駛座位置之相片等語（參見本院九
    十四年一月三十一日審判筆錄）。經核證人戊○○所提出附
    於偵查卷（第五十四頁）以下之相片六幀，駕駛座位較退後
    ，不似如被告女子身材所乘坐之距離，並且駕駛座門旁放有
    鋁棒一支，固然不符女性之習慣，並且因為證人所述拍攝之
    日期為車禍發生隔日，核與證人丁○○所述「球棒原放置於
    副駕駛座，三天後去修車廠整理車子時，才移到駕駛座」等
    語，時間上亦顯有不符。本院另參酌五幀相片上所顯示「28
    」日之字樣，及證人陳述之合理性，以及證人實無誣陷丁○○之動機等情，認證人戊○○所述應屬真實，足見證人丁○○對於事實有所隱瞞，而有陳述不實之情。至汽車之副駕駛
    座門確實打不開，此為證人戊○○證述在卷，是證人丁○○
    所述，其係自副駕駛座爬至駕駛座出來，雖亦符常情，惟據
    證人戊○○之證述可知，戊○○被撞倒在地後即爬起來，合
    理之推論係，證人在看見男子（指丁○○）自駕駛座走出來
    前，應先看見女子即被告走出來，丁○○始可能自相同位置
    之駕駛座走出。惟證人戊○○顯然並未看見被告在現場，是
    本院另須查明案發當時，被告是否在現場。查訊據及詰問證
    人己○○、庚○○、丙○○及乙○○亦均結證稱（略以）：
    我們打開車門後，祇看見丁○○跑來跑去，並未看見被告，
    丁○○說車子係他女友開的，她女友回去拿駕照，丁○○一
    直在現場打電話，當我們要與警察離開現場之際，被告才坐
    著計程車來到現場等語（均參見本院九十三年十二月十五日
    準備程序筆錄）。訊據被告則辯稱（略以）：車禍後我是在
    現場攔一輛計程車趕回當時在龜山鄉○○○○街五好號之住
    處拿駕照後，再坐計程車趕回到現場，攔計程車前，汽車內
    之己○○、庚○○、丙○○、乙○○等人尚未出來，但有看
    見機車的駕駛人戊○○，來回花多少時間已記不得等語。惟
    查訊據證人己○○、庚○○、丙○○及乙○○等，均結證稱
    （略以）：車禍後到我們走出車外不到三分鐘，出來後未見
    到被告，雖不能確定有無計程車經過，但車禍後被告之車輛
    橫停在外車道，我們的車輛在內車道，戊○○之機車在山溝
    裏，兩線道之車輛，不可能順利行進等語（參見本院九十三
    年十二月十五日準備程序筆錄）。證人乙○○另結證稱（略
    以）：我們都下車後，警察尚未到之前，我看到被告從一部
    計程車上走下來到現場，這在車禍現場是很詭異的現象，當
    時我還叫庚○○看等語；證人庚○○結證稱（略以）：我不
    確定警察及被告誰先到場，但警察問是誰開車時，被告有說
    是她等語（均參見本院九十四年一月三十一日審判筆錄）。
    足證車禍甫發生時，現場所有證人均無人看見被告招呼計程
    車離開，而可以確定被告於車禍發生後，警察到來之際始搭
    計程車趕至現場。又以車禍當時夜間九時許，以及車禍後造
    成同向兩線道阻塞之混亂現場，被告如何能在短短二、三分
    鐘，或更短促之時間內，於現場招呼得到計程車離開？且現
    場五位自始清醒之被害人，竟無一人看見被告離去？是被告
    於車禍當時未在現場，換言之，被告並未駕乘汽車，當屬合
    理懷疑。另訊據證人己○○結證稱（略以）：丁○○在現場
    告訴我們說他女友回去拿駕照，他會負責此事，並一直打電
    話，我當下以為是他女友開車，本未再細究，並看見丁○○
    走路一跛一跛，應該有受傷，後來以電話商談如何賠償時，
    丁○○說祇有我知道是他（丁○○）開的車，之前與廖文溝
    通例如駕駛座退得很後面等疑點，戊○○還建議我錄音，沒
    想到丁○○自己在電話中會主動向我承認是他開車等語（參
    見本院九十四年一月三十一日審判筆錄）。核與證人己○○
    偵查中之證述內容相符。證人證述過程，於準備程序中被告
    及證人丁○○均在現場，本院並予對質詰問之機會，兩次審
    判期日，被告均合法通知不到場，證人丁○○於第一次審判
    期日到場，本院並給予對質詰問之機會（最後一次證人丁○○及被告於本院已一造缺席辯論終結後始遲到到場）。末查
    偵查中檢察官於被告、證人丁○○均同意下，所為具證據能
    力之測謊鑑定報告，其證明力之判斷，最高法院九十二年台
    上字第三八二二號判決曾有如下闡明及限制謂：「刑事訴訟
    法就證據之證明力，採自由心證主義，由法院本於確信自由
    判斷，惟法院之自由判斷，亦非漫無限制，仍不得違背經驗
    法則及論理法則；測謊檢查之受測者可能因人格特性或對於
    測謊質問之問題無法真正瞭解，致出現不應有之情緒波動反
    應，此時若過於相信測謊結果，反而有害於正當之事實認定
    ，又測謊檢查之時間過遲，攸關受測者情緒得否平復，與鑑
    定之精確性非無影響，此時間因素，事實審法院於取捨時不
    得不予考量；惟一般而言，受測者否認犯罪之供述呈現不實
    之情緒波動反應，不得採為有罪判決之唯一證據，若受測者
    否認犯罪之供述並無不實之情緒波動反應，又無其他積極證
    據證明其被訴之犯罪事實，自得採為有利於受測者之認定」
    。本院以為，足供司法實務於證明力判斷時之參考。查本院
    已據前述其他多項證據，認定被告及證人丁○○均有說謊等
    情，本案鑑定時間距案發時僅半年有餘，且二人均經認定有
    說謊，互核說謊情節相符，該鑑定報告又非唯一證據，被告
    坦承為本犯行，顯有說謊之情，其自白尚難採信。本案合理
    的懷疑是，開車肇事之人為丁○○，惟丁○○因為未領有駕
    照，害怕無照駕駛遭警發現，遂以電話通知其女友即被告前
    來，並在被告前來的過程中持續以電話約略告知車禍發生經
    過，所以證人等會見到丁○○始終在講電話，被告搭乘計程
    車至現場，並頂替丁○○為本案被告。
七、綜上所述，公訴人所舉之證據，不論人證、物證等均不足以
    證明被告確有為竊盜犯行。此外，本院依職權調查本案現存
    及相關範圍之任何事證，仍查無其他積極之證據，足認被告
    確有公訴人所指犯行，是不能證明被告有罪，依法自應諭知
    無罪之判決，以示審慎。另附帶一提者，本案自偵查中，被
    害人等即提出多項證據質疑被告並非本案行為人，並且多項
    證據顯示犯罪嫌疑人應為丁○○，起訴檢察官甚至送請法務
    部調查局鑑定被告、丁○○有無說謊，公訴人自當明知確有
    諸多為對被告有利之證據，惟竟仍執著於被告偵查中之自白
    將被告起訴，實令本院大感不解；又實施公訴之檢察官雖亦
    注意被告有利之證據，並多所調查，惟於訴訟進行中仍不願
    撤回起訴（本院懷疑此與檢察署執意將檢察官區分為「偵查
    」及「公訴」兩組，致公訴檢察官往往囿於同事之情，不願
    冒然撤回偵查檢察官之起訴決定有關，本院另質疑所謂「檢
    察一體」之功能，在此種區別檢察官角色之制度設計下，無
    從發揮其保障人權之功能，實有修正改進之必要）。本院基
    於推崇檢察官為「舉世最客觀之官署」之體認，願提出德國
    學者米德邁爾 (Mittermaier)的名言：「檢察官應僅力求真
    實與正義，因為他知曉，顯露他片面打擊被告的狂熱將減損
    他的效用與威信；他也知曉，只有公正合宜的刑罰才符合國
    家的利益」（轉引自林鈺雄著，檢察官論，一九九九年四月
    ，第三十七頁）。值此檢察官爭取具有「司法官」色彩之關
    鑑時刻，願與公訴人共勉之。
八、按法院認為應科拘役、罰金或應諭知免刑或無罪之案件，被
    告經合法傳喚無正當理由不到庭者，得不待其陳述逕行判決
    。刑事訴訟法第三百零六條定有明文。此學理上所稱「缺席
    判決」之規定，乃在不牴觸憲法比例原則之要求下，為兼顧
    訴訟經濟之原則，使植基於正當法律程序所要求的被告對質
    詰問權及最後陳述權（刑事訴訟法第二百九十條）之例外規
    定。查本案被告經本院合法傳喚，無正當理由不到庭，本院
    認本案應為無罪之案件，依前述說明，並無侵害被告訴訟上
    之答辯、對質詰問權及最後陳述權，爰不待其陳述，逕行判
    決。
九、末須強調者，本院既合理懷疑本案真正行為人為證人丁○○
    ，自應依職權向檢察官告發其過失傷害等犯嫌，另一併告發
    被告甲○○所涉頂替罪嫌。至丁○○是否另涉嫌教唆頂替，
    涉及我國對於教唆犯所採獨立性或從屬性之判斷，尚與是否
    有期待可能性之罪責判斷有關。並且刑事訴訟法改採「改良
    式當事人進行主義」，並加強證據法則之修訂後，對於證人
    恐因陳述致自己受刑事追訴或處罰，得行使之拒絕證言權，
    課予檢察官、法官，負有告知此項拒絕證言權之義務（刑事
    訴訟法第一百八十一條前段、第一百八十六條第二項參見；
    就司法警察（官）之訊問言，同法第一百九十六條之一第二
    項準用第一百八十一條，卻未準用第一百八十六條，對被告
    之保護顯有不週，且無異緣木求魚），是有此等危險之被告
    或犯罪嫌疑人，於證人之調查證據程序中，經司法官告知此
    等拒絕證言特權，仍不行使拒絕證言權，執意以證人地位接
    受調查，即仍應負真實陳述之義務，如竟然於案情有重要關
    係之事項，具結而為虛偽陳述，導致司法公正受到影響，即
    令係出於畏懼自證己罪之動機，實體法上仍應受偽證罪之處
    罰，至有無期待可能性減輕罪責之可能，當屬另一問題。至
    少此處程序法的效果應對於實體法偽證罪之判斷，發生相當
    程度之影響力，過去實務曾有認為應免除其刑或甚至不構成
    偽證罪之見解，即應有所檢討更進，否則刑事訴訟法對於「
    證人」調查證據程序之修訂，其功能勢大打折扣。查本案證
    人丁○○業經本院明確告知得行使拒絕證言權，其不行使此
    項特權，而以證人之地位，就重要事項為虛偽之陳述，本院
    認容另涉有偽證罪嫌之餘地，一併依職權告發，均附此敘明
    。
據上論斷，應依刑事訴訟法第三百零一條第一項、第三百零六條
，判決如主文。
本案經檢察官林鈺雄到庭執行職務
中　　華　　民　　國　　94　　年　　4 　　月　　11　　日
                  　臺灣桃園地方法院刑事第六庭
                  　　審判長法　官　林　孟　宜
                  　  　　　法　官　陳　永　來
                  　　　　　法　官　錢　建　榮
上正本證明與原本無異。
如不服本判決，應於判決送達後10日內向本院提出上訴狀 (應附
繕本)， 上訴於臺灣高等法院。
　　　　　　　　　　　　　　書記官　劉　寶　霞
中　　華　　民　　國　　94　　年　　4 　　月　　28　　日
